---
title: "Act-Colab"
author: "Rodrigo Hurtado"
date: "2025-04-07"
output: html_document
editor_options: 
  markdown: 
    wrap: 72
---

```{r setup, include=FALSE}
knitr::opts_chunk$set(echo = TRUE)
```

# Actividad colaborativa en clase \| Ejercicios Bioinformáticos en R

Integrantes del equipo Hill Valley Rodrigo Alejandro Hurtado Cortés -
A01713854 Raúl Josué Mendoza Medina - A01712018 Bernardo Givrain Ortega
Bustos - A01713350 Kevin Uriel Dzib Uc - A00842744 Dante Hernández
Ramírez - A01668070

## Introducción

La secuencia del ADN tiene como función descifrar mutaciones (cambios)
en el ADN que pueden causar enfermedades genéticas, lo que resulta
importante ya que al conocer la causa de una enfermedad no solamente es
posible investigar un tratamiento específico sino que además es posible
darle seguimiento al surgimiento de nuevos síntomas para prevenir y
estudiar a familiares en riesgo de padecer o transmitir dicha
enfermedad. Este ADN o ácido desoxirribonucleico es el material genético
que tiene como función determinar las características de cada individuo,
la totalidad de ADN en cada célula del organismo constituye su genoma,
que está compuesto por una sucesión de cuatro componentes básicos o
nucleótidos, conocidos por las iniciales de las bases nitrogenadas que
forman: A, C, T y G, que corresponden a Adenina, Citosina, Timina y
Guanina respectivamente.

Es posible afirmar que un gen, formado por 3.000.000.000 de nucleótidos
que tienen 23.000 genes cuya función es dar instrucciones a las células
para fabricar proteínas, es un segmento de ADN que contiene información
para que la célula pueda producir una proteína.

En el genoma también existen genes que no codifican para proteínas, sino
que contienen las instrucciones para fabricar fragmentos de Ácido
ribonucleico (ARN). Cada proteína y cada ARN codificados por los genes
cumple una función determinada en el organismo. Los genes contienen
regiones codificantes llamadas exones que son las que determinan la
secuencia o el orden en que se disponen los aminoácidos que forman las
proteínas.

## Funciones

A continuación se disponen las funciones correspondientes a la actividad
asignada por el profesor Gerardo Alanis Funes durante la clase de
Análisis de Biología Computacional Grupo 201.

### Función No. 1

Objetivos: 1. Una función que solicite al usuario el número de
caracteres a imprimir en la cadena de bases de DNA 2. La impresión de
dicha secuencia con la única presencia de las bases

#### Descripción de su funcionamiento:

-   Se le solicita al usuario ingresar el número de caracteres.
-   Una vez ingresado el número de caracteres contenidos en la cadena,
    se porcede a su impresión tomando las bases como parámetros
    aleatorios.

```{r}

create_DNA_strand <- function(n){
  #================================Asignación de variables=====================================
  #Creamos una concatenación con las bases de DNA:
  bases <- c("A","C","T","G","-","N")
  
  #================================Creación de la función=======================================
  #Basados en el numero "n" ingresado por el usuario, creamos la cadena de bases de DNA
  
  
  #Con el uso de "prob", alteramos las probabilidades de aparción de los caracteres dentro de la
  #concatenación "bases", sumando las probabilidades debe de dar 1.
  cadena_dna <- paste0(sample(
    bases, size=n, replace=TRUE, prob=c(0.2, 0.2, 0.2, 0.2, 0.1,0.1)),
    collapse="")
  
  #Se imprime la función
  return(cadena_dna)
}

```

#### Ejemplo de aplicación

```{r ejemplo}
# Ejemplo con una secuencia que incluye todos los caracteres posibles
n <- 15
print(create_DNA_strand(n))
```

------------------------------------------------------------------------

### Función No. 2

Objetivo: Calcular el tamaño de una secuencia de ADN dada utilizando el
leguaje de programación R

#### Descripción de su funcionamiento:

Primero se define una funcion que recibirá una cadena de texto con la
secuencia de ADN, esta función utiliza "nchar()" para contar el numero
de caracteres. Seguido de eso se guarda una secuencia larga de ADN en
una variable, se llama a la función para calcular su tamaño imprimir el
resultado en consola.

```{r}
 #Parámetros: una cadena de caracteres
calcular_tam_dna <- function(secuencia_dna) {
  return(nchar(secuencia_dna)) 
}

```

------------------------------------------------------------------------

### Función No. 3

Objetivo: calcular el porcentaje de cada base, en una secuencia de ADN,
lo que comprende caracteres especiales como guiones (que representan
omisiones) y "N" (bases desconocidas).

```{r funcion_analisis}
calcular_porcentaje_bases <- function(secuencia) {
  # Con el propósito de evitar errores de ingreso de minúsculas, es preciso
  # convertir la secuencia ingresada a mayúsculas, por ello se usa "toupper"
  secuencia <- toupper(secuencia)
  
  # Se cuentan el número total de caracteres
  total_caracteres <- nchar(secuencia)
  
  # Se cuentan las bases (A, T, G, C) así como caracteres desconocidos (N) y guiones (-) u omisiones
  num_A <- sum(strsplit(secuencia, "")[[1]] == "A")
  num_T <- sum(strsplit(secuencia, "")[[1]] == "T")
  num_G <- sum(strsplit(secuencia, "")[[1]] == "G")
  num_C <- sum(strsplit(secuencia, "")[[1]] == "C")
  num_error <- (total_caracteres-(num_A+num_T+num_G+num_C))
  
  # Se calculan los respectivos porcentajes de cada base respecto al total
  porcentaje_A <- (num_A / total_caracteres) * 100
  porcentaje_T <- (num_T / total_caracteres) * 100
  porcentaje_G <- (num_G / total_caracteres) * 100
  porcentaje_C <- (num_C / total_caracteres) * 100
  porcentaje_error <- (num_error / total_caracteres) * 100
  
  # Se imprimen los respectivos resultados obtenidos
  cat("Análisis de la secuencia de ADN:\n")
  cat("Total de caracteres:", total_caracteres, "\n\n")
  cat("Bases encontradas:\n")
  cat("A:", num_A, "(", round(porcentaje_A, 2), "%)\n")
  cat("T:", num_T, "(", round(porcentaje_T, 2), "%)\n")
  cat("G:", num_G, "(", round(porcentaje_G, 2), "%)\n")
  cat("C:", num_C, "(", round(porcentaje_C, 2), "%)\n")
  cat("Errores (desconocido):", num_error, "(", round(porcentaje_error, 2), "%)\n")
  
  # Se crea el respectivo histograma (ver si se puede cambiar a la funcion hist)
  barplot(c(porcentaje_A, porcentaje_T, porcentaje_G, porcentaje_C, porcentaje_error),
          names.arg = c("A", "T", "G", "C", "Errores"),
          col = c("green", "red", "blue", "yellow", "black"),
          main = "Porcentaje de bases en la secuencia de ADN",
          ylab = "Porcentaje (%)",
          xlab = "Base")
}
```

#### Ejemplo de aplicación

La función anteriormente instanciada se prueba con una secuencia de ADN
de ejemplo, la cual incluye todos los posibles caracteres del ADN para
la cadena que recibe la función.

```{r ejemplo}
# Ejemplo con una secuencia que incluye todos los caracteres posibles
secuencia_ejemplo <- "CTGATTT-GATGGTC-NAT"
calcular_porcentaje_bases(secuencia_ejemplo)
```

------------------------------------------------------------------------

### Función No. 4

Objetivo: Generar una función que transcriba una secuencia de ADN en
ARN, lo que implica que las bases encuentre su opuesto, siendo el
opuesto de A el nucleótido Uracil en lugar de Timina.

#### Descripción de su funcionamiento:

La función *transcript_DNA_to_RNA( string )* acepta una linea de
caracteres **string** :

-   Se declaran dos vectores donde *initial* contiene las bases del ADN
    y *counter* contiene los complementos del ARN a sus respectivas
    contrapartes en el vector *initial*.

-   Se divide el parámetro ingresado en un vector separando todos sus
    componentes en vectores de un caracter y se almacena en la variable
    *dna_strand_vector*.

-   Se declara la variable string vacia *strand*, la variable booleana
    *found* y la variable de string *index*.

-   Se inicia un ciclo for por cada elemento del vector
    *dna_strand_vector*, dentro de este ciclo:

    -   Se inicia un segundo ciclo for que recorre todos los componentes
        del vector *initial* comparandolos con el respectivo caracter
        del ciclo for exterior en cuestion.

        -   Si alguno de estos concuerda, se declara la variable *found*
            como verdadero y se guarda el respectivo indice de dicho
            caracter del vector *inicial*, la cual puede ir del 1-4.

    -   Si la variable *found* es verdadera, se añade a *strand* el
        caracter del indice *index* del vector *counter* y se redeclaran
        *found* como False e *index* como 0.

    -   De no ser asi, se copia el caracter original del vector
        *dna_strand_vector* a strand.

-   Finalmente se devuelve el nuevos string *strand* al usuario.

```{r}
library('stringr')


transcript_DNA_to_RNA<- function(dna_strand){
  
  initial <- c("A", "C", "T", "G");
  counter <- c("U", "G", "A", "C");
  
  dna_strand_vector <- strsplit(dna_strand, "")[[1]]
  
  strand <- "";
  found <- FALSE;
  index<- 0;
  
  for (a in 1:nchar(dna_strand)){
    for (i in 1:length(initial)){
      if(dna_strand_vector[a]==initial[i]){
        found <- TRUE
        index <- i
      }
    }
    
    if(found){
      strand<- paste(strand, counter[index])
      found <- FALSE;
      index<- 0;
    }
    else{
      strand<- paste(strand, dna_strand_vector[a])
    }
  }
  
  return(strand)
}

```

#### Ejemplo de aplicación

```{r ejemplo}
new_strand <- transcript_DNA_to_RNA("ACGGGTAAGG")
new_strand
```

------------------------------------------------------------------------

### Función No. 5

Objetivo: Se ingresa una cadena de caracteres (string) que corresponde a
una cadena de ARN la cual puede estar o no completa, que sus nucleotidos
sean multiplos de tres o incluso contenga caracteres invalidos como ("N"
o "-").

#### Descripción de su funcionamiento:

La función *reading_ARNm( n )* acepta una linea de caracteres **n** :

-   Se confirma si su tamaño es divisible entre 3 sin residuo (codones
    completos) a través de la operación modulo.

-   Si el modulo evaluado es igual a 0, se envia la cadena de texto sin
    modificar a la función *read_codons()* junto con el número posible
    de codones (division al suelo del tamaño del texto entre 3).

-   Si el módulo evaluado es diferente de 0, este se recorta de modo que
    unicamente se queda un texto divisible entre 3 en la variable ARNm.

    -   Una vez modificado se envia la cadena de texto sin modificar a
        la función *read_codons()* junto con el número posible de
        codones.
    -   Una vez recibida la cadena de aminoacidos asignada a la variable
        *aminoacid_chain*
    -   Si los últimos caracteres de la cadena son " Stop", la variable
        *aminoacid_chain* se mantiene igual.
    -   Si no son iguales a " Stop" entonces se agrega una referencia a
        un codon no disponible "+ NA" a *aminoacid_chain* ya que dicha
        cadena no era divisible entre 3 y por ende tiene una serie de
        nucleotidos que no pueden ser evaluados como codones.

-   Finalmente se regresa la variable *aminoacid_chain*.

La función *read_codons( DNA_line , codon_number )* acepta una linea de
caracteres divisibles entre 3 **DNA_line** y el número de codones en que
dicha linea puede dividirse **codon_number**:

-   A través de un ciclo for en el cual el primer y último número
    incrementan de 3 en 3 se divide la linea de ADN **DNA_line** en
    substrings de 3 elementos los cuales se almacenan en el vector
    *codons*.

-   Se declaran las variables booleanas *stop_codon*, *start_reading* y
    *codon_located* las cuales seran utilizadas posteriormente, como
    falsas.

-   Se declaran los diccionarios donde el diccionario *dictionary_names*
    es correspondiente con los aminoacidos contenidos en
    *dictionary_meanings*.

-   Se ejecuta un ciclo while que se repite mientras el contados j sea
    menos al número de codones presentes en el vector *codons* y la
    condición *stop_codon* sea falsa.

    -   Se evalua si dicho codon es igual al codon de inicio de lectura
        "AUG", si esto es asi declara la variable booleana
        *start_reading* como verdadero.

        -   Unicamente si la variable booleana *start_reading* es
            verdadera se ejecuta un ciclo for el cual pasa por todos los
            codones dentro de *dictionary_names* buscando el que es
            identico al codon analizado *codons[j]*.

        -   Si este es encontrado, se agrega el correspondiente
            aminoacido de *dictionary_meanings* a la variable
            *protein_chain* y se declara la variable *codon_located*
            como verdadero.

            -   Igualmente se comprueba si el aminoacido correspondiente
                es igual a "Stop". Si es asi se declara a la variable
                *stop_codon* como verdadera y se cierra el ciclo while.

        -   De no ser encontrado, se agrega la terminación "NA +" que
            indica que no se hallo una similitud y por lo tanto se
            refiere a un codon no identificado.

-   Posteriormente, si se encuentra un signo " +" al final de la
    variable *protein_chain* , este se elimina para finalmente regresar
    dicha variable.

##### Función auxiliar: *read_codons( DNA_line, codon_number )*

```{r}

library(stringr)

# Auxiliar function to help the function translation_ARNm()

read_codons<- function(DNA_line, codon_number){
  first_number <- 1
  last_number <-3 
  codons <- c()
  protein_chain <-""
  
  #Division of the line into codons inside a vector.
  for (i in 1:codon_number){
    new_codon = substr(DNA_line,first_number,last_number)
    codons <- append(codons,new_codon)
    first_number <- first_number +3
    last_number <- last_number +3
  }
  
  stop_codon <- FALSE
  codon_located <- FALSE
  start_reading <-FALSE
  
  j <- 1
  
  dictionary_meanings <- c(' Phe +',' Phe +',' Leu +',' Leu +',
    ' Leu +',' Leu +',' Leu +',' Leu +', 
    ' Ile +',' Ile +',' Ile +',' Met +',
    ' Val +',' Val +',' Val +',' Val +',
    ' Ser +',' Ser +',' Ser +',' Ser +',
    ' Pro +',' Pro +',' Pro +',' Pro +', 
    ' Thr +',' Thr +',' Thr +',' Thr +',
    ' Ala +',' Ala +',' Ala +',' Ala +',
    ' Tyr +',' Tyr +',' Stop',' Stop',
    ' His +',' His +',' Gin +',' Gin +',
    ' Asn +',' Asn +',' Lys +',' Lys +',
    ' Asp +',' Asp +',' Glu +',' Glu +',
    ' Cys +',' Cys +',' Stop',' Trp +',
    ' Arg +',' Arg +',' Arg +',' Arg +',
    ' Ser +',' Ser +',' Arg +',' Arg +',
    ' Gly +',' Gly +',' Gly +',' Gly +')
  
  
    dictionary_names <- c('UUU','UUC','UUA','UUG',
        'CUU','CUC','CUA','CUG',
        'AUU','AUC','AUA','AUG',
        'GUU','GUC','GUA','GUG',
        'UCU','UCC','UCA','UCG',
        'CCU','CCC','CCA','CCG',
        'ACU','ACC','ACA','ACG',
        'GCU','GCC','GCA','GCG',
        'UAU','UAC','UAA','UAG',
        'CAU','CAC','CAA','CAG',
        'AAU','AAC','AAA','AAG',
        'GAU','GAC','GAA','GAG',
        'UGU','UGC','UGA','UGG',
        'CGU','CGC','CGA','CGG',
        'AGU','AGC','AGA','AGG',
        'GGU','GGC','GGA','GGG')

    
  while (j <= length(codons) && stop_codon == FALSE){
    
    if (str_equal(codons[j],'AUG') == TRUE){
      start_reading <- TRUE
    }
    
    if (start_reading == TRUE){
      for (x in 1:length(dictionary_names)){
        if (str_equal(dictionary_names[x], codons[j]) == TRUE){
  
          protein_chain <- paste(protein_chain,dictionary_meanings[x])
          codon_located <- TRUE
  
          if ((dictionary_meanings[x] == " Stop") == TRUE){
            stop_codon <- TRUE
          }
        }
      }
      
      #Option in case none of the dictionary cases marches
      if (codon_located == FALSE){
        protein_chain <- paste(protein_chain," NA +")
      }
      else{
        protein_chain <-protein_chain
        codon_located <- FALSE
      }
    }
    
    #Increase of the count of codons
    j <- j+1
  }
  
    #Elimination of the + sign from the end character if it matches
  if( str_equal(substr(protein_chain, nchar(protein_chain)-1,nchar(protein_chain))," +")){
    protein_chain <- substr(protein_chain, 1, nchar(protein_chain)-1)
  }
  
  return(protein_chain)
}

```

##### Función principal: *reading_ARNm( )*

```{r}
reading_ARNm <- function(line){
  size <- nchar(line)
  
  module <- size %% 3
  codon_number <- floor(nchar(line)/3)
  
  if (module == 0){
    ARNm <- line
    aminoacid_chain <- read_codons(ARNm,codon_number)
  }
  
  else{
    ARNm <- substr(line, 1, size-module)
    aminoacid_chain <- read_codons(ARNm,codon_number)
    
    if(str_equal(substr(aminoacid_chain, nchar(aminoacid_chain)-4, nchar(aminoacid_chain) )," Stop")){
      aminoacid_chain <- aminoacid_chain
    }
    else{
      aminoacid_chain <- paste(aminoacid_chain,"+ NA")
    }
  }
  
  return(aminoacid_chain)
}
```

#### Ejemplo de aplicación

```{r ejemplo}
ARN_irre <- "CUUUGDDCGAUGAGCUCCUACU"
print(reading_ARNm(ARN_irre))
```

------------------------------------------------------------------------

### Función No. 6

Objetivo: Se ingresa una cadena de caracteres (string) que corresponde a
una cadena de ADN en el sentido de 5' a 3'. La función en cuestion
regresa la misma cadena invirtiendo el sentido de lectura, es decir de
3' a 5'.

#### Descripción de su funcionamiento:

Aprovecha el uso de la función `paste` para unir los elementos en una
simple cadena de caracteres. El primer paso es separar la cadena
ingresada en los parámetros, para posteriormente evaluar el número de
elementos que contiene. Si solamente contiene un elemento, la función
devuelve ese elemento, pero si tiene más, entonces utiliza la cadena
separada en caracteres para, utilizando su longitud, obtener elemento a
elemento desde la última hasta la primera posición y convergerlos en una
misma cadena.

```{r}

reverse_strand<- function(DNA_line){
  dna_chars <- strsplit(DNA_line, "")
  len = nchar(DNA_line)
  if (len== 1){
    converse_string = dna_chars[[1]]
  }
  else{ 
    converse_split = dna_chars[[1]][len:1]
    converse_string = paste(converse_split, collapse = "")
    converse_split
  }
  return(converse_string);
}
```

#### Ejemplo de aplicación

```{r ejemplo}
ARN_irre <- "CUUUGDDCGAUGAGCUCCUACU"
reverse <- reverse_strand(ARN_irre)
reverse

```

------------------------------------------------------------------------

### Función No. 7

Esta función está destinada a devolver la hebra complementaria de la
cadena de ADN ingresada dentro de la función. Es decir, se devolvera una
cadena en un sentido inverso 3' a 5', lo que implica obtener las bases
nitrogenadas complementarias de a forma de una cadena de carácteres.

#### Descripción de su funcionamiento:

Crea dos arreglos de caracteres, y aunque ambos contienen los mismos
elementos, con la diferencia de que el primero, llamado `initials`
contiene los valores que serán nombrados con la función `names` y el
operador de asignación, como se aprecia en las primeras lineas. De esta
manera, se podrá acceder a los valores del segundo arreglo llamado
`complements` sin la necesidad de usar índices numéricos y por lo tanto,
no hay necesidad de crear variables contadoras

La condición que establece este programa y comprobar que efectivamente,
los valores que están siendo pasados por la cadena de nucleótidos en
cuestión para encontrar su complementaria, pertenecen a los cuatro
valores de las bases nitrogenadas , se utiliza la función `match` e
`is.na`. La primera compara si un valor pertence a algún elemento del
arreglo que se envía como segundo parámetro, y si coincide, devuelve la
posición del elemento con el que coincide, y en caso de que no, devuelve
un valor `NA`, y la segunda evalúa si el valor devuelto es precisamente
este. Si lo es, agrega a la nueva de cadena de valores el elemento sin
alterar, ya que no se podrás extraer del arreglo de `initial`, pero si
no lo es, extrae el valor de dicho vector. Una vez termina el ciclo,
devuelve la cadena complementaria.

```{r}
library('stringr')

complement_strand <- function(dna_strand){
  
  initial <- c("A", "C", "T", "G");
  complement <- c("T", "G", "A", "C");
  
  names(initial) <- complement
  
  dna_strand <- strsplit(dna_strand, "")[[1]]
  
  strand <- "3'-";
  
  for (i in dna_strand){
    if(is.na(match(i, initial))){
     strand <- paste(strand, i);
    }
    else{
      strand <- paste(strand, initial[[i]]);
    }
  }
  strand <- paste(strand, "-5'");
  return(strand)
}
```

#### Ejemplo de aplicación

```{r ejemplo}
new_strand <- complement_strand("ACGGG-NA-T\nAAGG")
new_strand
```

### Función No. 8

Objetivo: Devolver la hebra complementaria inversa de la cadena de ADN
complementaria ingresada dentro de la función. Es decir, se devolvera
una cadena en un sentido inverso 5' a 3' cuyas bases son las
complementarias de las observadas en el parámetro ingresado.

#### Descripción de su funcionamiento:

La función *complementary_inverse_strand( dna_strand )* acepta una linea
de caracteres **dna_strand** : - Debido a su funcionamiento identico al
de la función *reverse_strand( )* al devolver la misma cadena de
caracteres en el sentido inverso, se utilizará para satisfacer este
requisito.

```{r}

library('stringr')

complement_strand <- function(dna_strand){
  
  initial <- c("A", "C", "T", "G");
  complement <- c("T", "G", "A", "C");
  
  names(initial) <- complement
  
  dna_strand <- strsplit(dna_strand, "")[[1]]
  
  strand <- "";
  
  for (i in dna_strand){
    if(is.na(match(i, initial))){
     strand <- paste(strand, i);
    }
    else{
      strand <- paste(strand, initial[[i]]);
    }
  }
  return(strand)
}

```

## 9. Prueba del funcionamiento de las funciones anteriores

Se muestra en las siguientes líneas, un ejemplo del uso de todas las
funciones declaradas anteriormente.

```{r}

## Función no. 1
print("--------------------------------------------Creación de una hebra--------------------------------------------")
cadena_inicial <- create_DNA_strand(500)
cadena_inicial

## Función no. 2
len_dna <- calcular_tam_dna(cadena_inicial)

## Función no. 3
calcular_porcentaje_bases(cadena_inicial)

## Función no. 4
arn <- transcript_DNA_to_RNA(cadena_inicial)
arn

## Función no. 5
proteina <- reading_ARNm(arn)
proteina

# Función no. 6
reverse_initial <- reverse_strand(cadena_inicial)
reverse_initial

# Función no. 7
complement_dna_strand <- complement_strand(cadena_inicial)
complement_dna_strand

# Función no. 8
reverse_complement <- complement_strand(reverse_initial)
reverse_complement
```

# Conclusiones

La genómica es la ciencia que estudia cómo usar los recursos
computacionales y estadísticos para decodificar la información funcional
escondida en las secuencias de ADN. Aplicado en el contexto de la
medicina, por ejemplo, esta información contribuye a los investigadores
a entender cómo las variaciones de ADN afectan a la salud humana y a los
padecimientos.

La Ciencia de Datos, además, permite la extracción de información
práctica de datos a gran escala. Muchas grandes compañías han comenzado
a utilizar las técnicas computacionales y estadísticas para encontrar y
utilizar grandes volúmenes de datos comerciales y sociales.

Sin embargo, más recientemente otras disciplinas como la biología y sus
ramas de estudio como las estructuras macromoleculares y la genómica han
comenzado a utilizar algunas de las herramientas que provee el análisis
de datos, y muchos de los avances enormes que se han conseguido desde
1980, cuando la genómica despegó, le permitió a la disciplina asumir una
de las posiciones más prominentes en términos de escala de información a
lo largo de todo el campo de la investigación científica.

Esto le ha permitido incluso expandirse a nuevas áreas de la
investigación biológica que cuentan con demoasiados datos, incluyendo el
procesamiento de imágenes y la estructura macromolecular, es decir, se
convirtió en un campo derivado llamado **Ciencia de Datos Biomédica.**

Es decir, esta especie de matrimonio entre la ciencia de datos y el
estudio de la genética ha abierto nuevas posibilidades para descurbir y
desmenuzar los misterios codificados en nuestro ADN. Al aprovechar la
tecnología y las herramientas que ofrece, como los algoritmos de machine
learning y su aplicación en la información masiva que se maneja, los
científicos están comenzando a ser capaces de lograr avances sin
precedentes en cuanto a la salud humana, y se le abren las puertas a la
medicina personalizada a muchas personas, con mejores diagnósticos que
finalmente, llevarán a muchos a tener una mejor calidad de vida.

## Referencias

-   ¿Para qué sirven los estudios de secuenciación del ADN en relación
    con la salud humana? (2024).
    <https://cedie.conicet.gov.ar/para-que-sirven-los-estudios-de-secuenciacion-del-adn-en-relacion-con-la-salud-humana/>

-   National Human Genome Research Institute. (s. f). Genomic Data
    Science.
    <https://www.genome.gov/about-genomics/fact-sheets/Genomic-Data-Science>

-   Navarro, F.C.P., Mohsen, H., Yan, C. *et al.* Genomics and data
    science: an application within an umbrella. *Genome Biol* **20**,
    109 (2019). <https://doi.org/10.1186/s13059-019-1724-1>

-   Emerging India Analytics. (2024). How Data Science is Useful in
    Genetics and Genomics.

    [https://medium.com/\@analyticsemergingindia/how-data-science-is-useful-in-genetics-and-genomics-b43104899caa](https://medium.com/@analyticsemergingindia/how-data-science-is-useful-in-genetics-and-genomics-b43104899caa){.uri}
