---
title: "Act-Colab"
author: "Rodrigo Hurtado"
date: "2025-04-07"
output: html_document
---

```{r setup, include=FALSE}
knitr::opts_chunk$set(echo = TRUE)
```

# Actividad colaborativa en clase \| Ejercicios Bioinformáticos en R

Integrantes del equipo Hill Valley

Rodrigo Alejandro Hurtado Cortés - A01713854

Raúl Josué Mendoza Medina - A01712018

Bernardo Givrain Ortega Bustos - A01713350

Kevin Uriel Dzib Uc - A00842744

Dante Hernández Ramírez - A01668070

## Introducción

La secuencia del ADN tiene como función descifrar mutaciones (cambios) en el ADN que pueden causar enfermedades genéticas, lo que resulta importante ya que al conocer la causa de una enfermedad no solamente es posible investigar un tratamiento específico sino que además es posible darle seguimiento al surgimiento de nuevos síntomas para prevenir y estudiar a familiares en riesgo de padecer o transmitir dicha enfermedad. Este ADN o ácido desoxirribonucleico es el material genético que tiene como función determinar las características de cada individuo, la totalidad de ADN en cada célula del organismo constituye su genoma, que está compuesto por una sucesión de cuatro componentes básicos o nucleótidos, conocidos por las iniciales de las bases nitrogenadas que forman: A, C, T y G, que corresponden a Adenina, Citosina, Timina y Guanina respectivamente.

Es posible afirmar que un gen, formado por 3.000.000.000 de nucleótidos que tienen 23.000 genes cuya función es dar instrucciones a las células para fabricar proteínas, es un segmento de ADN que contiene información para que la célula pueda producir una proteína.

En el genoma también existen genes que no codifican para proteínas, sino que contienen las instrucciones para fabricar fragmentos de Ácido ribonucleico (ARN). Cada proteína y cada ARN codificados por los genes cumple una función determina en el organismo. Los genes contienen regiones codificantes llamadas exones que son las que determinan la secuencia o el orden en que se disponen los aminoácidos que forman las proteínas.

## Funciones

A continuación se disponen las funciones correspondientes a la actividad asignada por el profesor Gerardo Javier Alanís Funes durante la clase de Análisis de Biología Computacional Grupo 201.

### Función No. 1

Objetivo: A partir de un número de caracteres introducido por el usuario, se crea e imprime una secuencia de ADN con posibilidades de los cuatro nucleotidos A, C, T y G además de un pequeño porcentaje de errores.

#### Descripción de su funcionamiento:

La función *create_DNA_strand( n )* acepta una número entero (integer) **n** :

-   Una vez ingresado el número de caracteres contenidos en la cadena *n*, se procede a su impresión tomando las bases como parámetros aleatorios con un porcentaje específico.

```{r}

create_DNA_strand <- function(n){
  #================================Asignación de variables=====================================
  #Creamos una concatenación con las bases de DNA:
  bases <- c("A","C","T","G","-","N")
  
  #Basados en el numero "n" ingresado por el usuario, creamos la cadena de bases de DNA
  
  #Con el uso de "prob", alteramos las probabilidades de apareción de los caracteres dentro de la
  #concatenación "bases", sumando las probabilidades debe de dar 1.
  cadena_dna <- paste0(sample(
    bases, size=n, replace=TRUE, prob=c(0.4, 0.4, 0.4, 0.4, 0.01,0.01)),
    collapse="")
  
  #Se imprime la función
  return(cadena_dna)
}

```

#### Ejemplo de aplicación

```{r ejemplo}
# Ejemplo con una secuencia que incluye todos los caracteres posibles
n <- 15
print(create_DNA_strand(n))
```

------------------------------------------------------------------------

### Función No. 2

Objetivo: Calcular el tamaño de una secuencia de ADN dada utilizando el leguaje de programación R

#### Descripción de su funcionamiento:

La función *calcular_tam_dna( string )* acepta una linea de caracteres **string** :

-   Se emplea la función *nchar()* para contar el número de caracteres y lo devuelve al usuario en la misma linea.

```{r}

calcular_tam_dna <- function(secuencia_dna) {
  return(nchar(secuencia_dna)) 
}

```

#### Ejemplo de aplicación

```{r ejemplo}
secuencia_ejemplo <- "CTGATTT-GATGGTC-NAT"
print(calcular_tam_dna(secuencia_ejemplo))
```

------------------------------------------------------------------------

### Función No. 3

Objetivo: Calcular el porcentaje de cada base en una secuencia de ADN, lo que comprende caracteres inesperados como guiones (que representan omisiones) y "N" (bases desconocidas).

#### Descripción de su funcionamiento:

La función *calcular_porcentaje_bases( string )* acepta una linea de caracteres **string** :

-   Convertir la secuencia ingresada a mayúsculas con la función *upper( )*.
-   Se cuentan el número total de caracteres.
-   Se cuentan las bases (A, T, G, C) así como caracteres desconocidos como la diferencia del tamaño menos la suma de las bases.
-   Se calculan los respectivos porcentajes de cada base respecto al total.
-   Se imprimen los respectivos resultados obtenidos.
-   Se crea el respectivo histograma a partir de las repeticiones de las bases.

```{r funcion_analisis}
calcular_porcentaje_bases <- function(secuencia) {
  # Con el propósito de evitar errores de ingreso de minúsculas, es preciso
  # convertir la secuencia ingresada a mayúsculas, por ello se usa "toupper"
  secuencia <- toupper(secuencia)
  
  # Se cuentan el número total de caracteres
  total_caracteres <- calcular_tam_dna(secuencia)
  
  # Se cuentan las bases (A, T, G, C) así como caracteres desconocidos (N) y guiones (-) u omisiones
  num_A <- sum(strsplit(secuencia, "")[[1]] == "A")
  num_T <- sum(strsplit(secuencia, "")[[1]] == "T")
  num_G <- sum(strsplit(secuencia, "")[[1]] == "G")
  num_C <- sum(strsplit(secuencia, "")[[1]] == "C")
  num_error <- (total_caracteres-(num_A+num_T+num_G+num_C))
  
  # Se calculan los respectivos porcentajes de cada base respecto al total
  porcentaje_A <- (num_A / total_caracteres) * 100
  porcentaje_T <- (num_T / total_caracteres) * 100
  porcentaje_G <- (num_G / total_caracteres) * 100
  porcentaje_C <- (num_C / total_caracteres) * 100
  porcentaje_error <- (num_error / total_caracteres) * 100
  
  # Se imprimen los respectivos resultados obtenidos
  cat("Análisis de la secuencia de ADN:\n")
  cat("Total de caracteres:", total_caracteres, "\n\n")
  cat("Bases encontradas:\n")
  cat("A:", num_A, "(", round(porcentaje_A, 2), "%)\n")
  cat("T:", num_T, "(", round(porcentaje_T, 2), "%)\n")
  cat("G:", num_G, "(", round(porcentaje_G, 2), "%)\n")
  cat("C:", num_C, "(", round(porcentaje_C, 2), "%)\n")
  cat("Errores (desconocido):", num_error, "(", round(porcentaje_error, 2), "%)\n")
  
  # Se crea el respectivo histograma.
  barplot(c(porcentaje_A, porcentaje_T, porcentaje_G, porcentaje_C, porcentaje_error),
          names.arg = c("A", "T", "G", "C", "Otros"),
          col = c("green", "red", "blue", "yellow", "black"),
          main = "Porcentaje de bases en la secuencia de ADN",
          ylab = "Porcentaje (%)",
          xlab = "Base")
}
```

#### Ejemplo de aplicación

La función anteriormente instanciada se prueba con una secuencia de ADN de ejemplo, la cual incluye todos los posibles caracteres del ADN para la cadena que recibe la función.

```{r ejemplo}
# Ejemplo con una secuencia que incluye todos los caracteres posibles
secuencia_ejemplo <- "CTGATTT-GATGGTC-NAT"
calcular_porcentaje_bases(secuencia_ejemplo)
```

------------------------------------------------------------------------

### Función No. 4

Objetivo: Generar una función que transcriba una secuencia de ADN en ARN, lo que implica que las bases encuentre su opuesto, siendo el opuesto de A el nucleótido Uracil en lugar de Timina.

#### Descripción de su funcionamiento:

La función *transcript_DNA_to_RNA( string )* acepta una linea de caracteres **string** :

-   Se declaran dos vectores donde *initial* contiene las bases del ADN y *counter* contiene los complementos del ARN a sus respectivas contrapartes en el vector *initial*.

-   Se divide el parámetro ingresado en un vector separando todos sus componentes en vectores de un caracter y se almacena en la variable *dna_strand_vector*.

-   Se declara la variable string vacia *strand*, la variable booleana *found* y la variable de string *index*.

-   Se inicia un ciclo for por cada elemento del vector *dna_strand_vector*, dentro de este ciclo:

    -   Se inicia un segundo ciclo for que recorre todos los componentes del vector *initial* comparandolos con el respectivo caracter del ciclo for exterior en cuestion.

        -   Si alguno de estos concuerda, se declara la variable *found* como verdadero y se guarda el respectivo indice de dicho caracter del vector *inicial*, la cual puede ir del 1-4.

    -   Si la variable *found* es verdadera, se añade a *strand* el caracter del indice *index* del vector *counter* y se redeclaran *found* como False e *index* como 0.

    -   De no ser asi, se copia el caracter original del vector *dna_strand_vector* a strand.

-   Finalmente se devuelve el nuevos string *strand* al usuario.

```{r}
library('stringr')


transcript_DNA_to_RNA<- function(dna_strand){
  
  initial <- c("A", "C", "T", "G");
  counter <- c("U", "G", "A", "C");
  
  dna_strand_vector <- strsplit(dna_strand, "")[[1]]
  
  strand <- "";
  found <- FALSE;
  index<- 0;
  
  for (a in 1:calcular_tam_dna(dna_strand)){
    for (i in 1:length(initial)){
      if(dna_strand_vector[a]==initial[i]){
        found <- TRUE
        index <- i
      }
    }
    
    if(found){
      strand<- paste0(strand, counter[index])
      found <- FALSE;
      index<- 0;
    }
    else{
      strand<- paste0(strand, dna_strand_vector[a])
    }
  }
  
  return(strand)
}

```

#### Ejemplo de aplicación

```{r ejemplo}
new_strand <- transcript_DNA_to_RNA("ACGGGTAAGG")
new_strand
```

------------------------------------------------------------------------

### Función No. 5

Objetivo: Se ingresa una cadena de caracteres (string) que corresponde a una cadena de ARN la cual puede estar o no completa, que sus nucleotidos sean multiplos de tres o incluso contenga caracteres invalidos como ("N" o "-").

#### Descripción de su funcionamiento:

La función *reading_RNAm( string )* acepta una linea de caracteres **string** :

-   Se confirma si su tamaño es divisible entre 3 sin residuo (codones completos) a través de la operación modulo.

-   Si el modulo evaluado es igual a 0, se envia la cadena de texto sin modificar a la función *read_codons()* junto con el número posible de codones (division al suelo del tamaño del texto entre 3).

-   Si el módulo evaluado es diferente de 0, este se recorta de modo que unicamente se queda un texto divisible entre 3 en la variable ARNm.

    -   Una vez modificado se envia la cadena de texto sin modificar a la función *read_codons()* junto con el número posible de codones.
    -   Una vez recibida la cadena de aminoacidos asignada a la variable *aminoacid_chain*
    -   Si los últimos caracteres de la cadena son " Stop", la variable *aminoacid_chain* se mantiene igual.
    -   Si no son iguales a " Stop" entonces se agrega una referencia a un codon no disponible "+ NA" a *aminoacid_chain* ya que dicha cadena no era divisible entre 3 y por ende tiene una serie de nucleotidos que no pueden ser evaluados como codones.

-   Finalmente se regresa la variable *aminoacid_chain*.

La función *read_codons( DNA_line , codon_number )* acepta una linea de caracteres divisibles entre 3 **DNA_line** y el número de codones en que dicha linea puede dividirse **codon_number**:

-   A través de un ciclo for en el cual el primer y último número incrementan de 3 en 3 se divide la linea de ADN **DNA_line** en substrings de 3 elementos los cuales se almacenan en el vector *codons*.

-   Se declaran las variables booleanas *stop_codon*, *start_reading* y *codon_located* las cuales seran utilizadas posteriormente, como falsas.

-   Se declaran los diccionarios donde el diccionario *dictionary_names* es correspondiente con los aminoacidos contenidos en *dictionary_meanings*.

-   Se ejecuta un ciclo while que se repite mientras el contados j sea menos al número de codones presentes en el vector *codons* y la condición *stop_codon* sea falsa.

    -   Se evalua si dicho codon es igual al codon de inicio de lectura "AUG", si esto es asi declara la variable booleana *start_reading* como verdadero.

        -   Unicamente si la variable booleana *start_reading* es verdadera se ejecuta un ciclo for el cual pasa por todos los codones dentro de *dictionary_names* buscando el que es identico al codon analizado *codons[j]*.

        -   Si este es encontrado, se agrega el correspondiente aminoacido de *dictionary_meanings* a la variable *protein_chain* y se declara la variable *codon_located* como verdadero.

            -   Igualmente se comprueba si el aminoacido correspondiente es igual a "Stop". Si es asi se declara a la variable *stop_codon* como verdadera y se cierra el ciclo while.

        -   De no ser encontrado u hayar un espacio en blanco, lo que indicaria que nunca se hayo un codon AUG, se agrega la terminación "NA +" que indica que no se hallo una similitud y por lo tanto se refiere a un codon no identificado.

-   Posteriormente, si se encuentra un signo " +" al final de la variable *protein_chain* , este se elimina para finalmente regresar dicha variable.

##### Función auxiliar: *read_codons( DNA_line, codon_number )*

```{r}

library(stringr)

# Auxiliar function to help the function translation_ARNm()

read_codons<- function(DNA_line, codon_number){
  first_number <- 1
  last_number <-3 
  codons <- c()
  protein_chain <-""
  
  #Division of the line into codons inside a vector.
  for (i in 1:codon_number){
    new_codon = substr(DNA_line,first_number,last_number)
    codons <- append(codons,new_codon)
    first_number <- first_number +3
    last_number <- last_number +3
  }
  
  stop_codon <- FALSE
  codon_located <- FALSE
  start_reading <-FALSE
  
  j <- 1
  
  dictionary_meanings <- c(' Phe +',' Phe +',' Leu +',' Leu +',
    ' Leu +',' Leu +',' Leu +',' Leu +', 
    ' Ile +',' Ile +',' Ile +',' Met +',
    ' Val +',' Val +',' Val +',' Val +',
    ' Ser +',' Ser +',' Ser +',' Ser +',
    ' Pro +',' Pro +',' Pro +',' Pro +', 
    ' Thr +',' Thr +',' Thr +',' Thr +',
    ' Ala +',' Ala +',' Ala +',' Ala +',
    ' Tyr +',' Tyr +',' Stop',' Stop',
    ' His +',' His +',' Gin +',' Gin +',
    ' Asn +',' Asn +',' Lys +',' Lys +',
    ' Asp +',' Asp +',' Glu +',' Glu +',
    ' Cys +',' Cys +',' Stop',' Trp +',
    ' Arg +',' Arg +',' Arg +',' Arg +',
    ' Ser +',' Ser +',' Arg +',' Arg +',
    ' Gly +',' Gly +',' Gly +',' Gly +')
  
  
    dictionary_names <- c('UUU','UUC','UUA','UUG',
        'CUU','CUC','CUA','CUG',
        'AUU','AUC','AUA','AUG',
        'GUU','GUC','GUA','GUG',
        'UCU','UCC','UCA','UCG',
        'CCU','CCC','CCA','CCG',
        'ACU','ACC','ACA','ACG',
        'GCU','GCC','GCA','GCG',
        'UAU','UAC','UAA','UAG',
        'CAU','CAC','CAA','CAG',
        'AAU','AAC','AAA','AAG',
        'GAU','GAC','GAA','GAG',
        'UGU','UGC','UGA','UGG',
        'CGU','CGC','CGA','CGG',
        'AGU','AGC','AGA','AGG',
        'GGU','GGC','GGA','GGG')

    
  while (j <= length(codons) && stop_codon == FALSE){
    
    if (str_equal(codons[j],'AUG') == TRUE){
      start_reading <- TRUE
    }
    
    if (start_reading == TRUE){
      for (x in 1:length(dictionary_names)){
        if (str_equal(dictionary_names[x], codons[j]) == TRUE){
  
          protein_chain <- paste(protein_chain,dictionary_meanings[x])
          codon_located <- TRUE
  
          if ((dictionary_meanings[x] == " Stop") == TRUE){
            stop_codon <- TRUE
          }
        }
      }
      
      #Option in case none of the dictionary cases marches
      if (codon_located == FALSE){
        protein_chain <- paste(protein_chain," NA +")
      }
      else{
        protein_chain <-protein_chain
        codon_located <- FALSE
      }
    }
    
    #Increase of the count of codons
    j <- j+1
  }
  
    #Elimination of the + sign from the end character if it matches
  if( str_equal(substr(protein_chain, nchar(protein_chain)-1,nchar(protein_chain))," +")){
    protein_chain <- substr(protein_chain, 1, nchar(protein_chain)-1)
  }
  
  return(protein_chain)
}

```

##### Función principal: *reading_RNAm( )*

```{r}
reading_RNAm <- function(line){
  size <- calcular_tam_dna(line)
  
  module <- size %% 3
  codon_number <- floor(nchar(line)/3)
  
  if (module == 0){
    ARNm <- line
    aminoacid_chain <- read_codons(ARNm,codon_number)
  }
  
  else{
    ARNm <- substr(line, 1, size-module)
    aminoacid_chain <- read_codons(ARNm,codon_number)
    
    if(str_equal(substr(aminoacid_chain, calcular_tam_dna(aminoacid_chain)-4, calcular_tam_dna(aminoacid_chain) )," Stop")){
      aminoacid_chain <- aminoacid_chain
    }
    
    else if(str_equal(substr(aminoacid_chain, calcular_tam_dna(aminoacid_chain)-1, calcular_tam_dna(aminoacid_chain) ),"")){
      aminoacid_chain <- aminoacid_chain
    }
    
    else{
      aminoacid_chain <- paste(aminoacid_chain,"+ NA")
    }
  }
  
  return(aminoacid_chain)
}
```

#### Ejemplo de aplicación

```{r ejemplo}
ARN_irre <- "CUUUGDDCGAUGAGCUCCUACU"
print(reading_RNAm(ARN_irre))
```

------------------------------------------------------------------------

### Función No. 6

Objetivo: Se ingresa una cadena de caracteres (string) que corresponde a una cadena de ADN en el sentido de 5' a 3'. La función en cuestion regresa la misma cadena invirtiendo el sentido de lectura, es decir de 3' a 5'.

#### Descripción de su funcionamiento:

La función *reverse_strand( DNA_line )* acepta una linea de caracteres **DNA_line** :

-   Devuelve la cadena de caracteres invertida despues de ser procesada por la función *stri_reverse()* de la libreria *stringi*.

```{r}
library(stringi)

reverse_strand<- function(DNA_line){
  reverse_strand <- stri_reverse(DNA_line)
  return(reverse_strand)
}
```

#### Ejemplo de aplicación

```{r ejemplo}
ARN_irre <- "CUUUGDDCGAUGAGCUCCUACU"
reverse_strand(ARN_irre)
```

------------------------------------------------------------------------

### Función No. 7

Objetivo: Devolver la hebra complementaria de la cadena de ADN ingresada dentro de la función. Es decir, se devolvera una cadena en el mismo sentido 3' a 5' cuyas bases son las complementarias de las observadas en el parámetro ingresado.

#### Descripción de su funcionamiento:

La función *complementary_strand( dna_strand )* acepta una linea de caracteres **dna_strand** :

-   Se declaran dos vectores donde *initial* contiene las bases del ADN y *complement* contiene los complementos del ADN a sus respectivas contrapartes en el vector *initial*.

-   Se declara el vector *complement* como los nombres de *initial*.

-   Se divide el parámetro ingresado en un vector separando todos sus componentes en vectores de un caracter y se declara nuevamente en la variable *dna_strand*.

-   Se crea la variable vacia string *strand*.

-   Se entra en un ciclo for el cual recorre todos los elementos de *dna_strand* dentro del cual:

    -   Si no se encuentra el caracter *i* dentro del vector *initial*, simplemente se añade el caracter *i* en la variable *strand*.

    -   Por el lado contrario, si este se encuentra, se imprime la contraparte del caracter localizado en la variable *strand*.

-   Finalmente se devuelve la variable *strand* al usuario.

```{r}
library('stringr')

complementary_strand <- function(dna_strand){
  
  initial <- c("A", "C", "T", "G");
  complement <- c("T", "G", "A", "C");
  
  names(initial) <- complement
  
  dna_strand <- strsplit(dna_strand, "")[[1]]
  
  strand <- "";
  
  for (i in dna_strand){
    if(is.na(match(i, initial))){
     strand <- paste0(strand, i);
    }
    else{
      strand <- paste0(strand, initial[[i]]);
    }
  }
  return(strand)
}
```

#### Ejemplo de aplicación

```{r ejemplo}
print(complementary_strand("ACGGGSEGSRTAAGG"))
```

------------------------------------------------------------------------

### Función No. 8

Objetivo: Devolver la hebra complementaria inversa de la cadena de ADN complementaria ingresada dentro de la función. Es decir, se devolvera una cadena en un sentido inverso 5' a 3' cuyas bases son las complementarias de las observadas en el parámetro ingresado.

#### Descripción de su funcionamiento:

La función *complementary_inverse_strand( dna_strand )* acepta una linea de caracteres **dna_strand** : - Debido a su funcionamiento identico al de la función *reverse_strand( )* al devolver la misma cadena de caracteres en el sentido inverso, se manda a llamar a la misma internamente.

```{r}
complementary_inverse_strand <- function(dna_strand){
  return(reverse_strand( dna_strand ))
}

```

#### Ejemplo de aplicación

```{r ejemplo}
print(complementary_inverse_strand("ACGGGSEGSRTAAGG"))
```

## Prueba del funcionamiento de las funciones anteriores

Objetivo: A continuación se crea una función a través de la cual todas las funciones anteriores probaran su correcto funcionamiento.

### Descripción de su funcionamiento:

```{r ejemplo}
trial_functions <- function(num){
  #Función No. 1
  initial_strand <- create_DNA_strand(num)
  print("Initial strand")
  print(initial_strand)
  
  #Función No. 2
  size <- calcular_tam_dna(initial_strand)
  print("Size")
  print(size)
  
  #Función No. 3
  calcular_porcentaje_bases(initial_strand)
  
  #Función No. 4
  RNA_initial_strand <- transcript_DNA_to_RNA(initial_strand)
  print("RNA initial strand")
  print(RNA_initial_strand)
  
  #Funcion No. 5
  aminoacid_chain <- reading_RNAm(RNA_initial_strand)
  print("Aminoacid chain")
  print(aminoacid_chain)
  
  #Función No. 6
  reverse_initial_strand <- reverse_strand(initial_strand)
  print("Reverse initial strand")
  print(reverse_initial_strand)
  
  #Función No. 7
  complement_initial_strand <- complementary_strand(initial_strand)
  print("Complementary initial strand")
  print(complement_initial_strand)
  
  #Función No. 8
  complementary_inverse_initial_strand <-complementary_inverse_strand(complement_initial_strand)
  print("Complementary inverse nitial strand")
  print(complementary_inverse_initial_strand)
}


```

#### Ejemplo de aplicación

```{r ejemplo}
trial_functions(500)
```

Esperamos el presente trabajo cumpla con los requerimientos del trabajo asignado.

## Referencias

¿Para qué sirven los estudios de secuenciación del ADN en relación con la salud humana? (2024). <https://cedie.conicet.gov.ar/para-que-sirven-los-estudios-de-secuenciacion-del-adn-en-relacion-con-la-salud-humana/>
